【裁判字號】    88,訴,2185
【裁判日期】    890201
【裁判案由】    清償債務
【裁判全文】
臺灣臺南地方法院民事判決  八十八年度訴字第二一八五號
    原        告  甲○○
    被        告  乙○○
    兼訴訟代理人  丙○○
                          身分.
右當事人間清償債務事件，本院判決如左：
    主    文
被告丙○○應給付原告新台幣壹佰零玖萬貳仟貳佰伍拾元。
原告其餘之訴駁回。
訴訟費用由被告丙○○負擔。
    事    實
甲、原告方面：
  一、聲明：求院判決被告應連帶給付原告新台幣（下同）一百零九萬二千二百五十
      元。
  二、陳述：
  （一）被告丙○○於民國八十五年六、七月間向原告訛稱，其與柬埔寨上丁省省長
        關係良好，在柬國有一極佳之投資機會，利用與該省長之關係，可獲利甚豐
        ，並邀原告投資一百二十萬元加入擬在柬埔寨設立之柬華公司之股東，原告
        同意投資一百二十萬元，之後被告丙○○又與其妻乙○○又前來與原告稱，
        其本人短缺投資資金，要求原告出借一百二十萬元，原告即於八十五年十一
        月十日交付一百二十萬元予被告丙○○、乙○○夫妻，被告丙○○並書立借
        據一紙，當時原告對於被告二人信任不疑，故未要求乙○○於借據上簽名，
        詎事後未幾半年被告即稱投資虧損，迄今不但未交待金錢使用流向，且所借
        之一百二十萬於公司結束後亦僅償還部分，尚欠一百零九萬二千二百五十元
        未清償，爰依借貸關係請求被告連帶清償借款。
  （二）對被告抗辯所為之陳述：
    １、否認被告所辯同意以紅利扣抵借款為合作投資生意之條件，若原告同意當會
        載明於借據，其抗辯不實。
    ２、被告辯稱原告如約代墊股金，被告如約前往柬埔寨設立鋸木工廠，然原告於
        八十六年三、四月間自行與訴外人吳麗生等多人至柬埔寨未經股東會決議，
        以不能做為由，逕自將建廠一半之工廠以不能做為由關閉，並全權委任柬國
        上丁省省長管理經營回臺灣後計劃再匯款四萬美元給上丁省省長經營費用云
        云，有諸多矛盾，按既然認為不能做而決定將工廠關閉，則何來又將工廠全
        權委託上丁省省長經營？又何可能回台後計劃匯款四萬美元予上丁省省長？
        ，次按原告並非柬華公司之負責人或實際經營者，如何可能自作主張將柬華
        公司全權委託上丁省省長經營？第三，縱使原告曾做此主張，對於柬華公司
        亦屬無效，亦無拘束柬華公司可言，被告上述抗辯之意圖在於模糊焦點，進
        而為其至今未能處分變賣在柬埔寨投資之財產找尋理由，蓋根本無財產可言
        ，被告對其在柬埔寨花費股東投資之八百餘萬元，究係用於何處及購置何種
        資財，至今不能說明，顯見根本無資產可變賣。
    ３、被告丙○○與其妻被告乙○○二人同進同出柬埔寨，且一起前來向原告訛騙
        渠在柬埔寨認識上丁省省長，又一起向原告借款投資，故借款人為被告丙○
        ○與乙○○夫妻二人，故應連帶償還原告借款。
乙、被告方面：
  一、聲明：原告之訴駁回。
  二、陳述：
  （一）被告丙○○與間之糾紛與被告乙○○完全無涉，原告請求被告連帶給付並無
        所據，原告代被告丙○○所墊之股金，乃直接進入其妹婿吳麗生之帳戶，而
        被告乙○○僅監督及入帳而已，為股東共同推舉之會計，負責整理登記公司
        帳目，與本案並無關連。
  （二）系爭借款乃原告與被告丙○○於八十五年五、六月間，約定被告提供柬埔寨
        商機與人際關係，原告負責資金，並無息代墊股金一百二十萬，待合作事業
        賺錢後由紅利慢慢扣回，為雙方合作條件，就意思表現而言，雙方意思一致
        ，契約成立。原告如約代墊股金，被告如約前往柬埔寨設立鋸木工廠，然原
        告於八十六年三、四月間自行與訴外人吳麗生等多人至柬埔寨未經股東會決
        議，以不能做為由，逕自將建廠一半之工廠關閉，並全權委任柬國上丁省省
        長管理經營回臺灣後計劃再匯款四萬美元給上丁省省長經營費用。經股東反
        對而作罷，原告已明顯違約，應負賠償之責任。
  （三）被告於八十七年四月四日到柬埔寨依股東會決議向省長要回資產處理，上丁
        省省長表明原告全權委任他經營管理，若有改變則必須原告親自至柬埔寨立
        據收回委任關係始生效力，被告方知此事，被告立即傳真股東鄭進貴，然原
        告與吳麗生從中作梗，拒絕處理。則原告自作主張關閉工廠，並將所有資產
        委託他人處理，則工廠已關閉如何營利？如何依約從紅利扣除債務？投資資
        產既然由原告收回，又如何有債務可言？
  （四）原告固否認兩造有代墊股金自紅利償還之契約存在，主張乃被告求伊投資並
        代找股東募資金，但若非原告要求願代墊資金，原告與被告非親故，明知被
        告無資金開發此商機，豈有甘冒風險代墊股金之理？事實為原告獲悉被告有
        如斯商機，再三遊說被告，雙方以條件互約，才能促成此事業，方合乎常情
        。
  （五）原告在雙方合作期間，不謀合作真意營利，竟利用權謀私自將在建廠中的工
        廠停工關閉，並私下全權委任他人經營，嚴重違反雙方合作真意，既然違約
        ，理當負賠償之責，更嚴重的是利用委權關係私自委權他人經營管理，又拒
        絕向他人收回委權關係，將投資事業視為己有，自行營利。是以原告理當負
        民刑事責任，整個事件皆原告所造成，依民法第二百二十五條，被告自無給
        付義務，是以被告請求駁回。
丙、本院依職權調閱臺灣臺南地方檢察署八十八年度偵字第三九八六號詐欺案卷。
    理    由
一、原告主張被告丙○○於民國八十五年六、七月間向其自稱與柬埔寨上丁省省長關
    係良好，在柬國有一極佳之投資機會，利用與該省長之關係，可獲利甚豐，並邀
    原告投資一百二十萬元加入擬在柬埔寨設立之柬華公司之股東，原告除同意投資
    一百二十萬元外，因被告丙○○及其妻乙○○短缺投資資金，另借款被告夫妻一
    百二十萬元作為入股股金，原告即於八十五年十一月十日交付一百二十萬元予被
    告丙○○、乙○○夫妻，詎事後未及半年被告即稱投資虧損，迄今不但未交待金
    錢使用流向，且所借之一百二十萬亦僅償還部分，尚欠一百零九萬二千二百五十
    元未清償，爰依借貸關係請求被告連帶清償借款等語；被告則以系爭借款乃原告
    與被告丙○○於八十五年五、六月間，成立被告提供柬埔寨商機與人際關係，原
    告負責資金，並無息代墊股金一百二十萬，待合作事業賺錢後由紅利慢慢扣回為
    雙方合作條件之契約所生，與被告乙○○完全無涉。且原告代墊股金後，被告丙
    ○○即依約前往柬埔寨設立鋸木工廠，然原告於八十六年三、四月間未經股東會
    決議即擅自與訴外人吳麗生等人至柬埔寨，以不能做為由，逕自將建廠一半之工
    廠關閉，並全權委任柬國上丁省省長管理經營，並欲再匯款四萬美元給上丁省省
    長經營費用，因股東反對而作罷，則工廠已因可歸責於原告之事由而無法再續為
    經營，原告明顯違約，依民法第二百二十五條之規定因可歸責於原告之事由致給
    付不能，被告自無庸再負給付責任等語資為抗辯。
二、原告主張被告丙○○於八十五年十一月十日向其借款一百二十萬元，作為兩造在
    柬埔寨設立柬華企業股份有限公司之入股股金，嗣因該公司設於柬埔寨之工廠因
    故停工，公司結束後被告償還所分得之股金十萬七千七百七十元，尚欠一百零九
    萬二千二百五十元等事實，業據提出被告丙○○所書立之借據一紙，被告雖不否
    認借款為股金及已償還如同前述之事實，惟以前揭情詞置辯，經查：
 （一）按借用人向貸與人所述借用金錢之緣由，是否屬實，借用人就其所借得之金
       錢作何用途，均與消費借貸契約之成立無關（最高法院二十一年上字第一一
       四號判例參照），被告丙○○一再堅稱原告於借款於伊時，兩造約定被告提
       供柬埔寨商機與人際關係，原告負責資金，並無息代墊股金一百二十萬，待
       合作事業即柬華公業股份有限公司賺錢後由紅利慢慢扣回為雙方合作條件，
       然因原告擅自至柬埔寨關廠以至合作事業不能繼續經營，是其自無庸還款云
       云，而原告則反稱乃被告至柬埔寨設廠，資金去向交代不明以至關廠，亦未
       能變賣資產清算，實乃原告受其詐騙云云，惟查，被告丙○○既不否認其向
       原告借款一百二十萬元做為入股股金，且原告確將該款匯往訴外人吳麗生帳
       戶，由被告乙○○入帳後交付予伊攜往柬埔寨投資設立柬華企業股份有限公
       司之事實，此亦經本院調閱臺灣臺南地方檢察署八十八年度偵字第三九八六
       號原告告訴被告二人詐欺案卷，有卷附該公司組織章程所載丙○○認股出資
       為一百二十萬元及卷附被告所提之股金收款書可憑，按民法第四百七十五條
       規定消費借貸，因金錢或其他代替物之交付，而生效力，是兩造間自已成立
       新台幣一百二十萬元之消費借貸契約，因此，被告向原告借款之用途為何，
       及該款所投資之事業因何無法繼續經營，依首揭說明，均無阻被告丙○○與
       原告間一百二十萬元借貸契約之成立。
 （二）次按，民法第二百二十五條第一項固規定：因不可歸責於債務人之事由，致
       給付不能者，債務人免給付義務，惟此所謂給付不能，惟有在特定之債始可
       發生。而金錢債務不容有不能之觀念，即有不可抗力之危險，亦應由債務人
       負擔，不能藉口損失及人欠未收以冀免責任；又民法上所謂給付不能，係指
       依社會概念其給付已屬不能者而言，買受人無支付價金之支力，按諸社會觀
       念，不得謂為給付不能（最高法院上字第二三三、二十二年第三一八○號判
       例參照），查本件原告乃依消費借貸關係請求被告連帶返還借款，核其性質
       即屬金錢債務，依上開說明，自無所謂給付不能情形存在。準此，兩造所投
       資於柬埔寨設立之合作事業究因何結束營業，是否存在被告所辯「可歸責於
       原告致給付不能」之事由，因與本案無涉，本院自無庸加以審酌。蓋消費借
       貸所生返還消費物即金錢並無給付不能之可能，兩造投資所生之紛爭，乃屬
       公司股東及經理人（按依上開章程被告丙○○為柬華公司之總經理）間之另
       項法律關係，被告將二者混淆，辯稱此二者為同一契約，乃因可歸責於原告
       之事由致合資事業結束使其不能以紅利清償系爭借款，為給付不能云云，尚
       有誤解，自不足採。是兩造就此所為爭執及被告所提照片、存摺、匯款單、
       明細表、公司資金運作與工廠進展表、支出明細表等為證明上開事業係由原
       告擅自前往關廠，並全權委託訴外人柬埔寨上丁省省長處理一切事宜又拒絕
       再前往處理等證據，即無本件判決基礎無涉，本院自無需予以審酌。至被告
       以相同事由，聲請傳訊證人即股東鄭進貴、陸選清與調查原告之入出境資料
       ，據上所述，亦無必要，而應駁回，附此敘明之。
三、茲有疑問者，乃兩造是否就系爭借款契約之清償附有任何條件或期限？被告丙○
    ○辯稱原告於借款於伊作為股金時，約定待合作事業賺錢後由紅利慢慢扣回為雙
    方合作條件，現因合作事業已確定無法完成，被告依約自無庸還款云云，惟為原
    告否認。按當事人主張有利於己之事實者，就其事實有舉證之責任，民事訴訟法
    第二百七十七條定有明文，查消費借貸依現行民法固屬諾成契約，惟當事人為求
    慎重及便於舉證，常行諸於文字與書面，而依原告所提被告不爭之借據上載：「
    茲向甲○○先生借款新台幣壹佰貳拾萬元為柬華企業股份有限公司丙○○之入股
    股金無誤，特立此據。借款人丙○○」等語，並無關於清償條件或期限之記載，
    顯然契約成立時兩造就如何清償並未有約定，否則既已簽立借據，豈有不一併載
    明於借據昭明之可能。且縱被告丙○○確於簽定借據時表示欲以日後合作事業所
    賺紅利償債，亦僅屬其計劃之清償方式，原告即便同意被告以此方式償債，亦不
    得遽論原告有於合作事業不能成就無利可獲時即免除被告債務之意思，何況被告
    自認雙方並非親故，乃互借人脈經驗及資金共謀事業，而投資海外事業風險甚高
    ，衡諸常情，原告亦無可能自信不致虧損，而與被告丙○○約定以公司分配紅利
    為系爭借款清償之停止條件。且若被告所辯為真，則合作事業獲利當為原告所期
    ，原告又何需擅自至柬埔寨關廠以使合作事業解散？矧依被告提出原告具名卷附
    之八十六年十一月二十八日永康六甲頂郵局一二二號存證信函內容乃原告為柬華
    公司經營之事通知被告二人出面處理，亦不能以該函未提及借款之事證明兩造有
    上開停止條件之約定，再遍查前開臺灣臺南地方檢察署原告告訴被告詐欺案卷，
    亦無原告承認被告前揭所辯事實之記載，被告丙○○既不能證明原告與其約定以
    柬華公司分配紅利時始還款之停止條件存在，是其辯稱公司因可歸責於原告之事
    由致不能經營，自無庸返還借款云云，自不足採。
四、按民法第四百七十八條規定：消費借貸未定返期限者，借用人得隨時返還，貸與
    人亦得定一個月以上之相當期限催告返還。所謂貸與人得定一個月以上之相當期
    限催告返還，非謂貸與人之催告必須定有期限，祇須貸與人有催告之事實，而催
    告後已逾一個月以上相當期限者，即借用人有返還借用物之義務。又被上訴人既
    已對上訴人起訴，起訴狀繕本又於六十八年八月九日送達上訴人，自可認被上訴
    人已對上訴人為催告，且截至第二審更審言詞辯論之日止，為時逾一個月以上，
    縱本件借貸未定有返還期限，亦可認被上訴人之請求與民法第四百七十八條規定
    相符。最高法院分別著有七十三字第四一三號、七十年臺上字第二○一一號判例
    可參。經查，本件原告與被告丙○○既未約定系爭借款之清償期限，本件消費借
    貸契約應屬未定返還期限，而應適用民法第四百七十八條之規定，貸與人即原告
    應定一個月以上之相當期限催告返還。次按，依民法第一百二十九條第二項之規
    定支付命令與起訴有同一效力，則原告就本件借款請求本院發給被告之支付命令
    於八十八年十月二十五日送達於被告丙○○，有送達證書一件在卷足稽，至本件
    最後言詞辯論期日即八十九年一月二十日已逾一月，依前揭說明，自可認原告已
    定一個月以上之期限催告被告丙○○清償，被告自應負返還前揭借款一百零九萬
    二千二百五十萬元之義務，從而，原告依消費借貸之法律關係請求被告如數返還
    借款，為有理由，應予准許。
五、末按，連帶債務之成立以當事人明示及法律規定為限，民法第二百七十二條定有
    明文，原告主張被告乙○○應與被告丙○○就前揭借款負連帶清償責任，惟為被
    告乙○○所否認，經查，依原告所提借據上簽名用印之借款人僅被告丙○○一人
    ，民法亦無夫妻應就一方債務互負連帶責任之規定，自不得以被告乙○○為被告
    丙○○之妻，借款時被告乙○○亦在場及事後款項轉入其帳戶以作柬華公司股金
    之事實，即認被告乙○○有願與被告連帶負責之明示，且依前揭柬華公司之組織
    章程，該借款亦僅作為被告丙○○一人之股金，被告乙○○尚非該公司之股東，
    益足證被告所辯系爭款項為被告丙○○一人所借，無其無涉之事實為真，原告復
    不能舉證證明被告乙○○有明示與被告丙○○連帶負責之事實，是原告併依消費
    借貸契約請求被告乙○○與被告丙○○連帶清償前揭借款，尚乏所據，應予駁回
    此部分之訴。
中      華      民      國    八十九    年      二      月      一      日
                                臺灣臺南地方法院民事第二庭
~B法      官  王貞秀
右為正本係照原本作成
如對本判決上訴，須於判決送達後廿日內向本院提出上訴狀
~B法院書記官  蔡蘭櫻
中      華      民      國    八十九    年      二      月      二      日


司法院資訊處製作；財團法人民間司法改革基金會備份。
